臺灣高雄地方法院民事裁定　　　　　　 100年度小上字第10號
上　訴　人　林清財
被　上訴人　鳳山市農會
法定代理人　薛東森
上列當事人間請求損害賠償事件，上訴人對於民國99年11月11日
本院鳳山簡易庭99年度鳳小字第828 號第一審判決提起上訴，本
院管轄之第二審合議庭裁定如下：
    主      文
上訴駁回。
第二審訴訟費用新台幣壹仟伍佰元由上訴人負擔。
    理      由
一、按對於小額程序第一審判決之上訴，非以其違背法令為理由
    ，不得為之；又上訴狀內應記載上訴理由，表明下列各款事
    項：1.原判決所違背之法令及其具體內容。2.依訴訟資料可
    認為原判決有違背法令之具體事實，民事訴訟法第436 條之
    24第2 項、第436 條之25分別定有明文。是以，對小額訴訟
    程序之第一審判決提起上訴時，其上訴狀或理由書應具體指
    摘原判決有何不適用法規或適用法規不當之情形，並揭示該
    法規之條項或其內容；若係成文法以外之法則，應揭示該法
    則之旨趣；倘為司法院解釋或最高法院之判例，則應揭示該
    判解之字號或其內容；如依民事訴訟法第469 條第1 款至第
    5 款所列情形為理由時，其上訴狀或理由書應揭示合於該條
    款之事實。如其上訴狀未依此項方法表明理由，即應以裁定
    駁回其上訴。
二、上訴意旨略以：原審判決所持理由僅以上訴人對於被上訴人
    確負有借款債務（下稱系爭債務），而認被上訴人所主張之
    抵銷合法云云，然並未審及系爭債務係由抵押權所擔保，僅
    以拍賣抵押物所得為清償範圍，如有不足，尚非可逕對上訴
    人其他財產取償。且被上訴人以系爭債務主張抵銷權時，尚
    未取得執行名義，故其抵銷權之主張實屬違法。又鳳山市農
    會0000000-00-0000000號帳戶為上訴人領取老農津貼之帳戶
    ，而上訴人生活必要支出全依賴老農津貼之補助，今被上訴
    人逕以該帳戶內所存入津貼主張抵銷，實已令上訴人生活無
    以維持，實已害及上訴人受憲法第15條保障之生存權，原審
    未審及上情而駁回原告之訴自有違誤。為此，爰依法提起上
    訴等語。
三、經查：
(一)原審以上訴人對於被上訴人負有系爭債務，且已屆清償期之
    情而未獲清償；又上訴人已領取而存放於帳戶內之老農津貼
    ，非屬老年農民福利津貼暫行條例第4 之1 條及強制執行法
    第122 條所指不得為抵銷及強制執行者；上訴人與被上訴人
    既互負金錢債務而已屆清償期，且被上訴人已將行使抵銷權
    之意思表示送達於上訴人，而認被上訴人主張抵銷為適法等
    情，此有原審判決附卷可稽，經核並無違背論理法則及經驗
    法則之處。
(二)上訴人雖以上開理由提起本件上訴，惟上訴人為主借款人，
    此有被上訴人提出之借據6 紙附於原審卷宗可查，縱認確有
    抵押品做為借款擔保，仍無以解免主借款人就該借款債務之
    完全清償責任；又按二人互負債務，而其給付種類相同，並
    均屆清償期者，各得以其債務，以他方之債務，互為抵銷，
    此為民法第334 條第1 項本文所明定，故抵銷權之行使，僅
    需符合上開法定要件，以意思表示向他方為之，即屬合法，
    並未涉及強制執行，故非必取得執行名義後行之；被上訴人
    另以前揭抵銷行為違反憲法第15條生存權之保障云云。查人
    民之生存權應予保障，憲法第15條固定有明文，然憲法為國
    家根本大法，憲法之規定多屬原則性、大綱性之規定，如何
    實踐憲法，則有待詳密之法律程序規定，始能付諸實行，強
    制執行法第52條、第122 條等禁止扣押之規定即為落實憲法
    第15條生存權之保障之具體實踐，以避免影響人民之家庭生
    活及生存之權利，而上開規定既未限制被上訴人前揭抵銷行
    為，且被上訴人行使本件抵銷權又符合民法第334 條以下有
    關抵銷之要件，被上訴人自得對上訴人林清財主張抵銷，與
    憲法第15條之規定即無牴觸。又憲法第15條之生存權寓有國
    家負有照顧、維持人民最基本生活之義務，人民遭遇急難事
    故，自得透過社會福利制度及法令（例如社會救助法），請
    求國家救濟，併此敘明。綜上所述，本件上訴人係對於原審
    小額訴訟第一審判決提起上訴，惟核其上訴理由，均非可採
    ，此外亦未具體表明原審判決有何不適用法規、適用法規不
    當、或民事訴訟法第469 條所列各款之情形，難認對該判決
    之如何違背法令已有具體之指摘，依前揭說明，應認其上訴
    為不合法。
四、末按於小額訴訟之上訴程序，法院為訴訟費用之裁判時，應
    確定其費用額，民事訴訟法第436 條之19第1 項、第436 條
    之32第1 項定有明文。本件第二審裁判費用為新臺幣 1,500
    元，應由上訴人負擔，爰併為裁定如主文第2 項所示。
五、據上論結，本件上訴為不合法，依民事訴訟法第436 之32第
    1 項、第2 項、第436 條之19第1 項、第444 條第1 項前段
    、第95條、第78條，裁定如主文。
中    華    民    國  100     年    1     月   31    日
                  民事鳳山分庭審判長法    官  楊富強
                                    法    官  張琬如
                                    法    官  吳文婷
以上正本係照原本作成。
本裁定不得抗告。
中    華    民    國  100     年    1     月   31    日
                                    書 記 官  梁瑜玲